【裁判字號】    92,訴,444
【裁判日期】    920903
【裁判案由】    詐欺等
【裁判全文】
臺灣屏東地方法院刑事判決                          九十二年度訴字第四四四號
    公  訴  人  臺灣屏東地方法院檢察署檢察官
    被      告  乙○○
右列被告因詐欺等案件，經檢察官提起公訴（九十二年度偵字第五○號），本院判決
如左：
    主  文
乙○○連續行使偽造私文書，足以生損害於他人，處有期徒刑拾月。偽造「秀美」、
「玉珠」、「美鳳」、「美玲」、「玉仔」、「國同」、「嘉和」、「阿惠」、「炳
輝」、「錦賜」、「意仁」、「勤晏」、「德和」、「源宗」、「俊期」、「裕勝」
、「國安」及「春木」姓名之互助會標單（含署名貳拾貳枚）共貳拾貳張均沒收。
    事  實
一、乙○○明知自己經濟狀況不佳，無力償付利息，竟仍基於意圖為自己不法所有之
    概括犯意，分別於民國九十一年六月二十八日、三月八日及四月十日，在屏東縣
    潮州鎮（起訴書誤載為東港鎮○○○路「錦成金香舖」，自任會首召集各會為新
    臺幣（下同）一千元、三千元、三千元之民間互助會（以下分別以壹、貳、參會
  稱之；其中壹會每日開標，共六十一會，標會者不須填寫標單，入會時每會另需
    繳交一千元服務費，活會會員每日繳交會款九百元，死會會員每日繳交會款一千
    元；貳會、參會皆為每五日開標，標會者須填寫標單載明會員名字及利息金額，
    均為三十一會，活會會員每五日繳交會款三千元，入會時每會另需繳交二千元服
    務費）。乙○○並在「壹會」會員名單上虛列不存在之「秀美」、「玉珠」、「
    美鳳」、「美玲」、「玉仔」、「國同」、「嘉和」、「阿惠」等會員名稱（共
    十會）；於「貳會」會員名單上虛列不存在之「炳輝」、「錦賜」、「意仁」、
    「勤晏」、「德和」、「源宗」等會員名稱（共六會）；於「參會」會員名單上
    虛列不存在之「俊期」、「裕勝」、「國安」、「春木」、「炳輝」、「錦賜」
    等會員名稱（共六會），以備來日冒名標會，且分別於起會後以左列方法向活會
    會員甲○○及丙○○詐取會款及服務費：
    (一)「壹會」互助會並未排定會員標會，惟乙○○竟於起會後之某日向預約標會之
      活會會員丙○○（丙○○分別以「靜文」、其子「阿富」及其弟「安居」等名
      義入會，共占六會）佯稱投標日程已為其他會員排滿，以延阻其得標。丙○○
      及另兩名活會會員甲○○（原名王春梅，以「春梅」名義入會，占一會）、郭
      家津（以「阿珍」名義入會，占一會）因見會員人數眾多且互不相識而陷於錯
      誤，並未要求標會，且按日繳交會款予乙○○（丙○○每日繳交五千四百元，
      甲○○、郭家津每日繳交九百元）。待起會十餘日後，會員丙○○、甲○○及
      郭家津察覺有異，拒絕再行繳交會款，該互助會因而止會。
    (二)「貳會」部分，乙○○先後以「炳輝」、「錦賜」、「意仁」、「勤晏」、「
      德和」、「源宗」等名義，自九十一年三月八日起至同年七月十八日間某數日
      ，連續六次在前開「錦成金香舖」內偽造標單，持以行使投標而得標，足生損
      害於「炳輝」等名義之人及活會會員，並仍按期向不知情之活會會員丙○○（
      以「靜文」名義入會，共占三會）、甲○○（以「春梅」名義入會，占一會）
      及郭家津（以「阿珍」名義入會，共占二會）詐收會款六次。嗣因丙○○於九
      十一年七月十三日得標後，遲未取得合會金，經向乙○○催討，仍遭拒絕給付
      ，丙○○及甲○○始知受騙，該會旋即於九十一年七月十八日止會。事後乙○○為求與丙○○和解，遂簽發面額總計為九萬七千八百元之支票共計三紙交付
      予丙○○（面額、票號及發票日詳如附表），表示欲退還丙○○之前在「壹會
      」中所繳交之全部會款及服務費。惟票載發票日屆至時，該等支票均遭退票。
      乙○○亦避不見面，並逃往桃園地區藏匿。
    (三)「參會」部分，乙○○先後以「俊期」、「裕勝」、「國安」、「春木」、「
      炳輝」、「錦賜」等名義，自九十一年四月十日起至同日七月十五日間某數日
      ，連續六次在前開「錦成金香舖」內偽造標單，持以行使投標而得標，足生損
      害於「俊期」等名義之人及活會會員，並按期向不知情之活會會員甲○○（以
      「春梅」名義入會，共占二會）及郭家津（以「阿珍」名義入會，占一會）詐
      收會款六次。嗣因其無力支付利息，無法再行隱瞞詐欺事實，遂於九十一年七
      月十五日止會。
二、案經壹、貳會會員丙○○訴由台灣屏東地方法院檢察署檢察官偵查起訴。
    理  由
一、訊據被告固坦承召集前開三項互助會，且虛列會員其中並冒名標會，惟矢口否認
    有何詐欺犯行，辯稱上開人頭會員都是我的會，由我拿錢繳會錢，我收的會款都
    用來週轉在互助會上，我有意還錢，但現在工作不好找云云。經查：右開事實業
    據告訴人丙○○於警訊、偵查及本院審理中指訴明確，經核與證人甲○○及郭家
    津於本院審理中證述之情節大致相符，且有互助會會單影本三份及支票影本三紙
    附卷可憑。被告雖辯稱其無詐欺取財之犯意，惟其於上開三項互助會中虛列之人
    頭會員合計多達二十二名。若以活會言，壹會中，被告每日即需繳交九千元會款
    （十名會員，每日九百元）；貳、參會中，被告每隔五日即需繳交三萬六千元會
    款（十二名會員，每日三千元），金額非少，而被告該時又在失業中（被告自白
    ，九十二年度偵緝字第五○號卷第十二頁筆錄參照），並無穩定之收入來源，應
    無力維持如此龐大之會款支出，由此足見被告於召集上開三項互助會時，已陷入
    以會養會之窘境，其以人頭會員充數，目的應在供其詐騙活會會員之金錢。其辯
    稱無詐欺犯意云云，顯不可信。本件事證明確，被告犯行堪予認定。
二、按民間互助會之標單，通常僅填寫一定之金額及姓名，如從該項記載內容之形式
    觀之，殊無法瞭解其為何種用意之證明，而必須依據習慣或特約，始足以表示該
    一定金額之記載即為標取會款之利息，姓名則為標取合會金之會員，故偽造該標
    單者，應認為係偽造刑法第二百二十條第一項以文書論之私文書，除非該標單上
    已書明「標單」二字（最高法院九十一年台上字第五六八三號判決參照）。而本
    件被告乙○○冒用人頭會員標會時，係在紙張上「寫偏名、金額」，並未載明「
    標單」兩字等情，業據被告供明無訛（本院卷第三十八頁參照），故應認為其所
    偽造者係刑法第二百二十條第一項以文書論之私文書。是核被告所為係犯刑法第
    二百十六條、第二百二十條第一項、第二百十條之行使偽造準私文書罪及同法第
    三百三十九條第一項之詐欺取財罪。被告數次行使偽造準私文書及詐欺取財行為
    ，時間緊接，所犯罪名相同，顯係出於概括犯意反覆為之，為連續犯，爰依刑法
    第五十六條之規定，各以一罪論，並加重其刑。被告偽造被冒標人頭會員之署名
    ，乃偽造準私文書之部分行為，不足論罪。且被告各以一冒標為，詐取多人財物
    ，均為一行為觸犯數罪名，均屬同種想像競合犯，應各從一重處斷。又其所犯上
    開兩罪間，有方法結果之牽連關係，為牽連犯，應從一重之連續行使偽造準私文
    書罪處斷。茲審酌被告犯罪之動機、目的、手段、未曾有犯罪前科、本件犯罪所
    得之金額、被害人所受之損害、事後坦承大部分犯行，惟仍未賠償被害人所受之
    損失以達成和解等一切情狀，爰量處如主文所示之刑，以資懲儆。其以偽造「秀
    美」、「玉珠」、「美鳳」、「美玲」、「玉仔」、「國同」、「嘉和」、「阿
    惠」、「炳輝」、「錦賜」、「意仁」、「勤晏」、「德和」、「源宗」、「俊
    期」、「裕勝」、「國安」及「春木」等姓名所偽造之互助會標單共計貳拾貳張
    （以人頭虛列者，共有二十二會），均包含偽造之署名，雖未據扣案，然不能證
    明已滅失，爰依刑法第二百十九條之規定諭知沒收。
據上論斷，應依刑事訴訟法第二百九十九條第一項前段，刑法第五十六條、第二百十
六條、第二百二十條第一項、第二百十條、第三百三十九條第一項、第五十五條、第
二百十九條，罰金罰鍰提高標準條例第一條前段，判決如主文。
中      華      民      國      九十二      年      九    月      三    日
                                      台灣屏東地方法院刑事第五庭
                                          法  官  王以齊
右正本證明與原本無異。
如不服本判決應於收受本判決後送達後十日內向本院提出上訴書狀，其未敘述上訴理
由者，並得於提起上訴後十日內向本院補提理由書狀（均須按他造當事人之人數附繕
本 ）「切勿逕送上級法院」
                                          書記官   盧姝伶
中      華      民      國      九十二      年    九    月     三      日
附表：
    ┌───────┬────────────┬──────────┐
    │  支票號碼    │      票載發票日        │     票面金額       │
    ├───────┼────────────┼──────────┤
    │  EC0000000   │   九十一年八月十一日   │   三萬二千六百元   │
    ├───────┼────────────┼──────────┤
    │  EC0000000   │   九十一年八月十三日   │       同右         │
    ├───────┼────────────┼──────────┤
    │  EC0000000   │   九十一年八月十五日   │       同右         │
    └───────┴────────────┴──────────┘
附錄本判決論罪科刑法條：
刑法第二百一十六條
行使第二百十條至第二百十五條之文書者，依偽造、變造文書或登載不實事項或使登
載不實事項之規定處斷。
刑法第二百二十條第一項
在紙上或物品上之文字、符號、圖畫、照像，依習慣或特約，足以為表示其用意之證
明者，關於本章及本章以外各罪，以文書論。
刑法第二百一十條
偽造、變造私文書，足以生損害於公眾或他人者，處五年以下有期徒刑。
刑法第三百三十九條第一項
意圖為自己或第三人不法之所有，以詐術使人將本人或第三人之物交付者，處五年以
下有期徒刑、拘役或科或併科一千元以下罰金。


司法院資訊處製作；財團法人民間司法改革基金會備份。
